【裁判字號】    95,上訴,1446
【裁判日期】    950622
【裁判案由】    殺人未遂
【裁判全文】
臺灣高等法院刑事判決                95年度上訴字第1446號
上  訴  人  臺灣板橋地方法院檢察署檢察官
上  訴  人
即  被  告  甲○○
指定辯護人  本院公設辯護人  李廣澤
上列上訴人因殺人未遂案件，不服臺灣板橋地方法院94年度訴字
第938號，中華民國95年3月10日第一審判決（起訴案號：臺灣板
橋地方法院檢察署94年度偵字第5483號），提起上訴，本院判決
如下：
    主  文
上訴駁回。
    事  實
一、甲○○與其妻李雪芳經營出版事業，與藥商乙○○因業務往
    來而認識，嗣其間因出版合作計畫破局而迭生齟齬。嗣甲○
    ○因不堪乙○○時以簡訊、傳真加以騷擾，遂於民國 93年1
    月2日清晨3時許，前往乙○○位在台北縣中和市○○路11之
    3 號住處理論，乙○○隨即報警處理，甲○○經警前來勸導
    ，乃佯裝離開上址。詎甲○○心有不甘，於同日清晨4 時許
    ，返回台北縣中和市○○路一帶，見乙○○在馬英傑所經營
    位在台北縣中和市○○路 9號之早餐店前吃早餐，而有機可
    乘，竟與某年籍真實姓名不詳之成年男子共同基於傷害之犯
    意聯絡，先由甲○○上前挑釁，乙○○見狀走出該早餐店外
    ，該不詳姓名之成年男子隨即趁機以衣物包裹不詳之物，持
    該物揮擊乙○○之頭部，甲○○則趁乙○○猝不及防、重心
    不穩之際，由正面撲倒乙○○，並與該不詳姓名之成年男子
    踹踢乙○○之頭部及身體，致乙○○受有頭部外傷、頭皮撕
    裂傷兩處（各長3公分、4 公分）、右肩3X3公分鈍挫傷、左
    胸5X5公分鈍挫傷、右側聲帶水腫、右大腿皮下血腫15X15公
    分等傷害。
二、案經乙○○訴由台灣板橋地方法院檢察署檢察官偵查起訴。
    理  由
一、訊據被告甲○○固不否認曾為告訴人乙○○騷擾之事前往乙
    ○○住處，希望乙○○之妻能加以制止，然矢口否認有何傷
    害犯行，辯稱：警察要伊回去，伊就回去，當時警察為了怕
    伊鬧事還特別等伊上了計程車才離去的。告訴人乙○○遭人
    毆打之時，伊並未在案發現場，更不可能毆打告訴人乙○○
    云云。經查：
（一）告訴人乙○○於向台灣板橋地方法院檢察署提出告訴時指
      稱：「李雪芳和甲○○為夫妻，李新和、李成和是李雪芳
      的弟弟，李雪芳開出版社，我是藥商，因為買書而認識，
      李雪芳希望我介紹日本的廠商授權她出版，後來她毀約，
      我制止她不理，並寫傳真及存證信函給她，李雪芳不高興
      ，於93年1月2日清晨就找甲○○、李新和、李成和三人到
      中和市○○路○ 號路口找我，我報警後，警察前來處理，
      警察走後，甲○○一個人回來叫我出去，我出去後，有一
      個人拿著布包著的東西躲在箱型車後面，往我頭上砸下去
      ，我昏倒後，他們就一直踢我，說要給我死」等語（見台
      灣板橋地方法院檢察署93年度他字第7573號卷第26頁）。
      然其於警詢中亦陳稱：「我確定甲○○是主謀及攻擊我的
      人，李新和及李成和是我個人研判，因他二人是李雪芳的
      弟弟，且我之前有2時24 分的電話錄音，二人均是外省口
      音，所以我想是他們二人，而請求調查」等語（見台灣板
      橋地方法院檢察署93年度他字第7573號卷第13頁），其就
      受甲○○攻擊之經過所述，與於原審審理中所證相符。
（二）證人即告訴人乙○○於原審審理時具結證稱：「93年1月2
      日凌晨2時24 分許，被告打電話給我太太說一些下流的話
      ，我太太聽到是被告的聲音就將電話拿給我，我請被告有
      事明天再說，被告就將行動電話掛斷，之後被告又從他的
      出版社不斷打電話到我辦公室，說一些威脅、恐嚇的話，
      還說要帶兄弟來找我，我於是不接電話直接將電話掛了好
      幾次。我和我太太覺得很害怕，所以先打電話到新店分局
      江陵派出所報案，警員要我去我住處所在的中和派出所報
      案，所以我又到中和派出所報案，‧‧‧‧來我太太在凌
      晨3 點多打電話告訴我，有二人到我住處去踹門，我就請
      警員到我中和的住處查看。我返回住處時，就看到兩名警
      員與被告在我家樓下馬路旁說話，‧‧‧‧被告態度很差
      ，‧‧‧‧還咆哮說我賣假藥、勾引他太太，警員請他到
      派出所，被告不理警員逕自離開，…警員說被告不是現行
      犯無法逮捕，就回去派出所。後來我就到鄰居馬英傑開的
      早餐店買早餐準備帶回家吃，那時馬英傑剛開始準備開店
      ，我在那裡一邊與馬英傑聊天一邊等，大概等了10分鐘，
      這段時間我沒有回家，…後來我就站在騎樓的料理台旁邊
      吃早餐，被告就打我的行動電話，說我報警是孬種，後來
      我看到被告從馬路邊講電話邊走過來，…走到早餐店前的
      馬路中間那裡挑釁我，被告說『來啊、來啊』還比著手勢
      ，說了幾次我不記得，被告的音量我都聽得到，我想馬英
      傑應該也有聽到。…被告看我走過去，一下子走過來、一
      下子又退回去，說『來啊、來啊』，來回好幾次，最後一
      次從我正面衝上來要抓我的手，我就擋，想要引開我的注
      意，之後有一個人從右後方衝出來，用布包著不規則形狀
      的東西，從我頭部正上方砸過來，…，之後我昏倒就不知
      道了，我受傷的部位是頭部左上方，是我在轉頭時才打到
      頭部左上方。‧‧‧‧不記得被告當天穿何種顏色衣服，
      認得長相就夠了，另一個打我的人我完全不知道他穿何種
      衣服或長相，因為我只看到一個黑影，覺得他高大，但不
      知道有沒有比我高」等語（原審94年12月29日審理筆錄第
      4至9頁）。經核證人乙○○上開指證與其於警詢及偵查中
      所指述之情節相符（見台灣板橋地方法院檢察署93年度他
      字第7573號卷第12至13頁、第42至43頁），可見證人即告
      訴人乙○○所為指述，並非全然子虛。
（三）被告雖辯稱告訴人乙○○所受傷勢乃其自導自演而來云云
      ，然查，告訴人乙○○係於 93年1月2日清晨4時45分許，
      經119 勤務指揮中心派遣救護車送往天主教耕莘醫院永和
      分院急救，經該院初步縫合治療後，轉往台灣大學醫學院
      附設醫院治療，至翌日上午10時50分許出院，經該院診斷
      結果，告訴人乙○○所受傷勢為「頭部外傷、頭皮撕裂傷
      兩處3公分、4公分，右肩3X3公分鈍挫傷、左胸5X5公分鈍
      挫傷、右側聲帶水腫、右大腿皮下血腫15X15 公分」等情
      ，有天主教耕莘醫院永和分院94年9月4日函附病歷資料（
      見原審卷第72頁以下）、台灣大學醫學院附設醫院 94年7
      月14日函所附病歷資料（見原審卷第54頁以下）及診斷證
      明書一紙在卷可查（見台灣板橋地方法院檢察署93年度他
      字第7573號卷第26頁）。足見告訴人乙○○於93年1月2日
      遭人毆擊後未久，即行送醫治療，其傷勢顯與其所指述遭
      人毆擊乙事具有密切關連。而上開傷勢中，有關肩部及胸
      部之鈍挫傷與右大腿之皮下血腫，均與告訴人乙○○指述
      係遭人踹踢所致者相符，而頭皮撕裂傷部分，亦與告訴人
      乙○○所述其受人持不明物品揮擊頭部乙節一致，可見告
      訴人乙○○並無捏造傷勢。況且，告訴人所受傷勢並無平
      整之切割傷，此觀之上述診斷證明書即知，是被告辯稱告
      訴人乙○○係以刀片自傷，自導自演受傷云云置辯，自非
      可採。
（四）證人馬英傑於偵查中證稱：「我那天在賣早點，乙○○在
      旁邊買早點，我聽到有人叫乙○○出去，就看到二人先是
      扭打，另一人好像用衣服包著石頭很用力朝乙○○頭部揮
      過去，乙○○快要昏倒，然後被告整個人撲上去，乙○○
      就向後仰倒下去，接著被告與另一個人猛踢乙○○頭部」
      等語（見台灣板橋地方法院檢察署93年度他字第7573號卷
      第41頁），於原審審理時證稱：「當時有一個人在騎樓外
      揮手叫乙○○過去，那時乙○○正在跟我聊天，我背對那
      個人，乙○○則面向那個人，‧‧‧‧我看到乙○○一直
      看我的後方，覺得奇怪才轉頭看，就看到那個人用手比要
      乙○○過去，乙○○過去的時候，我也跟過去，沒想到車
      子旁邊又有一個人，他拿一包東西向乙○○揮過去，‧‧
      ‧‧乙○○被那包東西揮到後，叫乙○○出去的那個人就
      從正面將乙○○撲倒，兩個人還一直踢乙○○的身體、頭
      部，其中有一個人以國語口音說『給你死』。我在旁邊勸
      架，叫他們不要打，後來乙○○就倒地不起，前後時間不
      到1 分鐘，我是立即跟出去看的，乙○○與叫他出去的那
      人並未在馬路上僵持很久」等語（見原審 95年2月23日審
      理筆錄第2至7頁）。雖證人馬英傑就若干細節前後所述稍
      有出入，然有關基本事實之陳述均屬一致，足見該細節或
      因距案發時間已久，記憶已有模糊所致。被告雖辯稱：證
      人馬英傑僅能指認被告，卻無法指認另一持不明物品攻擊
      之人之特徵，故其所述不可信云云，然證人馬英傑於原審
      審理中，對於攻擊告訴人乙○○之人之形貌，已具體指出
      其中一人為本件被告，被告當時有戴眼鏡、身形看起來比
      較瘦等情，倘證人馬英傑有意攀誣被告，大可按被告在庭
      時未戴眼鏡、身形較胖等特徵為精確指述，況證人馬英傑
      亦稱其因案發前曾看過被告2 次，且其中一次是在日間（
      見原審95年2月13日審理筆錄第6頁），故衡情證人馬英傑
      自可一眼認出攻擊乙○○之人即為被告，是被告所辯並不
      足採，證人馬英傑所述，正可佐證告訴人乙○○之指述為
      真實。
（五）證人蔡博仁於偵查中證稱：「我在中和市○○路11號賣檳
      榔，當日凌晨2、3點的時候，被告來找乙○○，後來下樓
      說乙○○賣假藥、勾引人家老婆，後來乙○○帶二名警察
      回來，談一談大夥都散了，乙○○就在附近吃早餐，後來
      我聽到早餐店老闆說『不要這樣』，我出去看時，乙○○
      倒在地上流血，有二人其中一人踢乙○○的頭，那人就是
      被告，還有一人拿長棍子用外套包著打乙○○，後來他們
      就坐旁邊的車走了」等語（見台灣板橋地方法院檢察署93
      年度他字第7573號卷第41頁）。於原審審理時亦具結證稱
      ：「我看到乙○○開車回來，後來有二位警察到場，乙○
      ○、被告和警察談了一會兒，大約5至10 分鐘，警察就走
      了，被告也走了，那時被告只有一個人，後來乙○○到隔
      壁和早餐店老闆聊天，聊了半個多小時，之後乙○○就在
      早餐店和檳榔攤之間的馬路上被打，我是聽到有人喊不要
      打了才出來看，出來時就看到有人拿長長的、用衣服蓋住
      的東西打乙○○，乙○○正好倒在地上，對方二人還一直
      踢乙○○的頭，有說『讓他死』，是用台語或國語、何人
      說的我都不記得。打了一陣子，對方就走到福祥路口被一
      部車子接走了，時間大約只有幾分鐘，我無法指認二名歹
      徒的特徵，也不知有無戴眼鏡，但其中一人就是被告，因
      為被告在該日案發之前有在檳榔攤跟我講過話，所以我印
      象深刻」等語（見原審95年2月23日審理筆錄第9至12頁）
      。其前後所述一致，可見證人蔡博仁所述非虛。雖證人蔡
      博仁稱該不明身分之人所持攻擊告訴人乙○○之物品為長
      棍狀，與上開證人馬英傑所述持「一包東西」或「石頭」
      類之物品稍有出入，然證人蔡博仁係於聽聞證人馬英傑叫
      喊始出外觀看，本未見聞告訴人乙○○遭人毆打之始末，
      況由證人蔡博仁前往案發現場至被告偕另一人離開之時間
      僅數分鐘，證人蔡博仁在情緒緊張之狀況下未能注意該不
      明物品之具體形狀，亦屬常情，是證人蔡博仁所言應可採
      信，益見告訴人乙○○指述與事實相符。
（六）被告雖辯稱93年1月2日凌晨3、4時許伊不在案發現場，不
      可能毆打告訴人乙○○云云，惟查，證人即前往現場處理
      之警員陳俊良於原審審理中具結證稱：「乙○○大約是在
      93年1月2日清晨4 時前接近交接班的時候到中和派出所報
      案，說有一位呂先生從新店過來，要我們到場處理，所以
      由我陪同乙○○到中和市○○路11號前檳榔攤處，當時有
      看到被告一人在現場，沒有其他同伴，我勸導被告及乙○
      ○靜待司法程序，不要再行爭執，大約5至10 分鐘以後，
      被告才心不甘情不願地往福祥路方向走路離開，我看著被
      告走到看不到的距離才離開現場」等語（見本院94年12月
      29日審理筆錄第16至17頁），並有台北縣政府警察局中和
      分局94年12 月9日北縣警中刑字第0940055692號函所附工
      作紀錄簿影本一件在卷可查。可見被告確曾於93年1月2日
      清晨3 時許前往案發現場找告訴人乙○○理論。參以告訴
      人乙○○於原審審理中亦證稱，伊前往中和派出所報案時
      ，於清晨3 點多尚接獲其妻電話表示有人至其住處踹門等
      語，其所稱上情參酌證人陳俊良所稱接獲報案時間是凌晨
      4 時前接近交接班時間以觀，足見證人陳俊良前往中和市
      ○○路9 號前處理被告與告訴人乙○○糾紛之時間，已是
      93年1月2日清晨3時許近4時之間，再參以證人陳俊良亦證
      稱其在現場處理5至10 分鐘後被告始行離去，顯見被告經
      警目睹其離開中和市○○路之時間應已近當日清晨4 時許
      ，從而被告所辯其於凌晨3、4時許人在家中，不在案發現
      場，云云，顯屬避重就輕之詞，不足採信。
（七）被告另辯稱本件案發時間為93年1月2日，而告訴人乙○○
      直至於93年7月1日始向台灣板橋地方法院檢察署提出告訴
      ，所告顯然不實等語。然查告訴人之所以遲延提出告訴，
      依證人即告訴人之妻王月香於原審審理中證稱：「因為乙
      ○○心地很軟，又與被告之妻有一段情，他希望被告之妻
      能向他道歉，所以才一直沒有提出告訴，乙○○一直表示
      只要被告之妻道歉就可以不告」等語（見本院94年12月29
      日審理筆錄第14頁）。姑不論實情為何，按告訴人何時提
      出傷害告訴，本屬憲法保障之告訴人訴訟權利，自不得以
      告訴人遲延提出告訴，遽認告訴人指述為不實，是被告上
      開所辯亦不足採。
（八）綜上所述，被告與某年籍姓名不詳之成年男子，共同毆打
      告訴人乙○○，致其受有上述傷害，事證已臻明確，自應
      依法論科。
二、核被告甲○○所為，係犯刑法第277條第1項之傷害罪。被告
    與某年籍姓名不詳成年男子間，有犯意聯絡及行為分擔，均
    為共同正犯。公訴意旨雖認被告應係犯刑法第271條第2項之
    殺人未遂罪嫌云云。然按殺人未遂與傷害之區別，應以加害
    人有無殺意為斷；至其殺意之有無，雖不以兇器之種類及傷
    痕之多少等，為絕對之認定標準，但加害人下手之部位、用
    力之程度，仍非不可藉為判斷有無殺意之心證依據。故殺人
    未遂與傷害之區別，應以加害人有無殺意為斷，以戕害他人
    生命之故意，著手於刺殺之實行而未發生死亡之結果，為殺
    人未遂；倘無使人喪失生命之故意，僅在使其身體、健康受
    到傷害，則為傷害罪，二罪皆發生傷害之結果，祗其主觀犯
    意及身體傷害程度不同而已（最高法院84年度台上字第3179
    號判決參照）。經查，本件被告雖夥同另一不詳成年男子共
    同毆打告訴人乙○○致傷，然由告訴人乙○○頭部之傷勢僅
    前頭皮二處裂傷（3 公分X0.5公分、4公分X0.5 公分），經
    縫合治療後轉至台大醫院治療，翌日上午告訴人乙○○即行
    出院，有天主教耕莘醫院永和分院及台大醫院之急診病歷附
    卷可稽，足見告訴人乙○○所受傷勢並非致命重傷。況且，
    該不詳姓名之男子係以衣服包裹不詳物品攻擊告訴人乙○○
    之頭部，由告訴人乙○○上開傷勢，亦可見該物品並非尖銳
    之重物，否則告訴人乙○○之傷勢理當不僅於此，苟被告及
    該不詳姓名之男子有意致告訴人乙○○於死地，大可趁告訴
    人乙○○不及防備之際，以銳器攻擊告訴人乙○○，又何需
    以衣物包裹該不詳物品持以攻擊？再者，被告與該不詳成年
    男子雖又於告訴人乙○○倒地後施加踹踢，然由告訴人乙○
    ○受有鈍挫傷部位均在身體或四肢，亦非人體重要致命位置
    。由上述被告毆擊告訴人乙○○之手段及部位，均可見被告
    並無殺人之犯意，縱令被告口出「給你死」等語，至多僅屬
    基於其與告訴人乙○○間長期糾紛而生之洩恨語氣，自不能
    以此認定被告有何殺人之犯意可言。依照上開說明，被告所
    為與刑法第271條第2項殺人未遂罪之構成要件有別，惟此與
    本院前開所認，乃屬基本犯罪事實同一之範疇，自得予以變
    更起訴法條，附此敘明。
三、原審認被告罪證明確，援引刑法第28條、第277條第1項、第
    41條第1項前段，罰金罰鍰提高標準條例第1條前段、第2 條
    之規定，並審酌審酌被告並無前科，素行堪稱良好，因與告
    訴人乙○○間之出版糾紛結怨，竟不思理性處理，率爾施加
    毆打等犯罪動機、目的、手段，與造成告訴人乙○○之傷害
    程度，並考量被告與告訴人乙○○迄今均未和解，且被告自
    始矢口否認犯行之犯後態度等一切情狀，量處有期徒刑六月
    ，並諭知易科罰金之折算標準。並說明被告夥同該不詳成年
    男子持以攻擊告訴人乙○○之不詳物品，未據扣案，亦無積
    極證據證明係被告或共犯所有之物，爰不予宣告沒收。原審
    認事用法，均無不合，量刑已屬妥適，被告提起上訴，其仍
    執陳詞否認犯罪，檢察官提起上訴認被告係犯殺人未遂罪責
    ，上訴均無理由，應予駁回。
四、據上論斷，應依刑事訴訟法第368條，判決如主文。
本案經檢察官洪泰文到庭執行職務。
中    華    民    國    95    年    6     月    22    日
                  刑事第七庭    審判長法  官  陳正雄
                                      法  官  許宗和
                                      法  官  許錦印
以上正本證明與原本無異。
檢察官如不服本判決，應於收受送達後十日內向本院提出上訴書
狀，其未敘述上訴之理由者並得於提起上訴後十日內向本院補提
理由書（均須按他造當事人之人數附繕本）。
                                      書記官  楊妙恩
中    華    民    國    95    年    6     月    29    日
附錄本案論罪科刑法條全文：
中華民國刑法第277條
傷害人之身體或健康者，處三年以下有期徒刑、拘役或一千元以
下罰金。
犯前項之罪因而致人於死者，處無期徒刑或七年以上有期徒刑；
致重傷者，處三年以上十年以下有期徒刑。


司法院資訊處製作；財團法人民間司法改革基金會備份。
